臺灣高等法院刑事判決　　　　　　　　　　　　　九十三年度上訴字第一三四五號
　　上　訴　人
　　即　自訴人　乙○○
　　被　　　告　甲○○
右上訴人因被告誣告案件，不服臺灣臺北地方法院九十二年度自字第七五二號，中華
民國九十三年三月二十五日第一審判決，提起上訴，本院判決如左：
    主  文
上訴駁回。
    理  由
一、上訴人即自訴人在原審之自訴意旨略以：被告甲○○為中華愛國同心會會長，明
    知自訴人乙○○於民國九十年十二月二十六日上午約十時三十分許，在台灣台北
    地方法院第十八法庭為九十一年度簡上字第四一七號案件開庭時，並未對被告有
    任何公然侮辱之行為，詎被告竟意圖使自訴人受刑事處分，向台灣台北地方法院
    對自訴人提起公然侮辱之刑事自訴略謂自訴人當庭罵被告中國豬，吃台灣米、喝
    台灣水卻幫中共做事云云；又被告明知其確於九十年二月七日上午十一時許，至
    台北市○○街一五六號一樓自訴人事務所公然侮辱自訴人，並毆打自訴人致傷，
    竟意圖使自訴人受刑事處分，向台灣台北地方法院檢察署對自訴人提出誣告之刑
    事告發略謂自訴人誣告其公然侮辱、傷害，案經台灣台北地方法院檢察署以九十
    年度偵字第八九一七號為不起訴處分確定，因認被告所為均涉犯刑法第一百六十
    九條誣告罪嫌。
二、按自訴人應委任代理人到場，前項代理人應選任律師充之，又自訴之提起，應委
    任律師行之，刑事訴訟法第三十七條第一項前段、第二項、第三百十九條第二項
    分別定有明文，參諸各該條之所以採自訴強制律師代理制度，其立法意旨乃「司
    法資源有限，如何使用，允宜合理分配，有鑑於自訴人常未具備法律之專業知識
    ，每因誤解法律（例如誤認違反民事約定，不履行債務為背信）或任意將機關首
    長及相關官員一併列為被告，而提起自訴，亦有利用自訴程序恫嚇被告或以之作
    為解決民事爭議之手段等情事，不僅增加法院工作負擔，影響裁判品質，尤足令
    被告深受不必要之訟累，自應謀求法制之改革，就自訴改採強制委任律師為代理
    人制度．．．在強調自訴人舉證責任之同時，若任由無相當法律知識之被害人自
    行提起自訴，無法為適當之陳述，極易敗訴，是立於平等及保障人權之出發點，
    自訴採強制律師代理制度，自有其意義，何況我國憲法所保障之平等，應指實質
    之機會平等，於此當指任何人均可利用司法資源以尋求正義實現之機會平等，而
    非賦予得濫用訴訟制度以遂個人私慾之形式上機會平等」，故其立法目的為使具
    有法律專業知識之律師先行過濾適合提起自訴之案件，以合理、有效分配司法資
    源之利用，並能於訴訟程序為有效、適當之攻擊，避免自訴人因不懂法律而濫訴
    ，且其不懂法律，亦難行交互詰問之法庭活動，雖條文未就自訴人本人具有律師
    資格時，另設除外規定，然倘自訴人本身即具律師資格，以其法律專業已足以避
    免濫用司法資源及不諳法庭活動之流弊，當然毋庸由具有律師資格之自訴人，贅
    行委任代理人之必要，故法律條文雖未就此為例外規定，應屬立法者無意疏漏之
    法律漏洞，本諸立法意旨及目的之法律解釋，自應如是，論者有謂法律條文既然
    未就此為除外規定，無論自訴人本人是否具有律師資格，其提起自訴均應委任律
    師行之，純粹就法律之條文為形式、機械式之論斷，難以採納，茲本件自訴人本
    身即具有律師資格，且著有專書，法律素養極佳，已與委任律師為代理人者無異
    ，甚或尤有過之，其未委任律師為代理人，於法難認有違，合先敘明。
三、次按犯罪事實應依證據認定之，無證據不得推定其犯罪事實，又不能證明被告犯
    罪者，應諭知無罪之判決，刑事訴訟法第一百五十四條第二項、第三百零一條第
    一項分別定有明文。次按誣告罪之成立，以告訴人所訴被訴人之事實必須完全出
    於虛構為要件，若有出於誤會或懷疑有此事實而為申告，以致不能證明其所訴之
    事實為真實，縱被訴人不負刑責，而告訴人本缺乏誣告之故意，亦難成立誣告罪
    名，是其所訴事實，雖不能證明係屬實在，而在積極方面尚無證據證明其確係故
    意虛構者，仍不能遽以誣告罪論處，最高法院著有四十四年台上字第八九二號、
    四十六年台上字第九二七號判例可資參照。
四、本件自訴人認被告涉有右揭誣告犯行，無非係以台灣台北地方法院九十一年度自
    字第三五號刑事判決、台灣高等法院九十一年度上易字第二二二三號刑事判決、
    台灣台北地方法院檢察署檢察官九十年度偵字第八九一七號不起訴處分書為其所
    憑之主要論據；被告經本院合法傳喚並未到庭，惟據被告以往之陳述，其堅決否
    認有何自訴人所指之誣告犯行，辯稱：被告確實在九十年十二月二十六日開庭時
    在庭內罵我吃台灣米、喝台灣水，卻幫中共做事，但因法庭錄音帶已銷毀，以致
    無法證明自訴人之公然侮辱犯行，我非誣告；又我根本沒有打自訴人，自訴人竟
    然告我傷害，所以才會去告發自訴人誣告，我非誣告等語，經查：
甲、被告誣告自訴人公然侮辱部分：
(一)被告以自訴人於九十年十二月二十六日上午至台灣台北地方法院第十八法庭開庭
    時，在法庭內公然對被告辱稱被告吃台灣米、喝台灣水，卻幫中共做事，而對自
    訴人提起公然侮辱之自訴，經台灣台北地方法院於九十一年七月十二日以九十一
    年度自字第三五號刑事判決判處自訴人無罪，並經本院以九十一年上易字第二二
    二三號刑事判決駁回被告之上訴而告確定等情，固有上開刑事判決書附卷可參，
    上開案件之所以判決自訴人無罪，其理由係以：「當日在場之庭務員彭學仁證稱
    對於該案無印象、書記官林玲華證稱：其有聽見甲○○說要告乙○○，但對於爭
    執內容無印象，及錄音帶已銷毀，故本件僅有自訴人單一指訴，無任何補強證據
    足以認定乙○○公然侮辱犯行」，故台灣台北地方法院及本院就自訴人涉嫌公然
    侮辱被告部分為無罪之判決，係以自訴人之犯罪嫌疑不足為理由，並非認定自訴
    人無上開公然侮辱被告之言論，尚難僅以被告之自訴經台灣台北地方法院、本院
    諭知無罪，據此逕認被告所自訴之公然侮辱事實完全出於虛構而有誣告之故意；
    且證人即台灣台北地方法院書記官林玲華於該公然侮辱案件證稱：我有聽見甲○
    ○說要告乙○○等語，雖證人林玲華因忙於刑事審判紀錄業務而未能完全聽聞被
    告及自訴人間與該案無關之所有對話，然被告於法庭內竟發出要告乙○○之語，
    而為證人林玲華聽聞，衡情自訴人與被告於開庭之互動間，必有發生齟齬，否則
    被告豈會無端發出要告自訴人之語；況且法庭錄音已因逾保存期限而銷燬，當然
    不能將此不能證明被告無虛構自訴人公然侮辱之不利益轉嫁被告承擔。故本件並
    無證據足以證明被告指訴自訴人公然侮辱之事實完全出於捏造。
(二)自訴人雖又指稱其並未當庭辱罵被告為中國豬，被告卻對自訴人提起公然侮辱之
    自訴，此部分亦屬誣告等語。本院調閱台灣台北地方法院九十一年度自字第三十
    五號公然侮辱案全卷，被告於九十一年一月十日具狀對自訴人提起公然侮辱之自
    訴，其自訴意旨略以：自訴人在前揭時、地罵被告吃台灣米，喝台灣水，卻幫中
    共做事之情，並未指訴自訴人在法庭內辱罵其為「中國豬」，嗣於九十一年三月
    二十七日開庭時始當庭提出另一刑事自訴狀，其內略以：自訴人於前揭時、地，
    離庭後，辱罵被告為「中國豬」，復於九十一年七月五日開庭時當庭指稱自訴人
    有在庭外罵被告是「中國豬」，是被告顯然係就自訴人辱罵其「中國豬」一節，
    請求法院併辦 (因係裁判上一罪，非屬追加 )而有請求法院予以刑事訴追之意，
    僅係法院審理結果，認被告自訴自訴人公然侮辱部分無罪，因而未就被告請求併
    辦部分併予審究，原審判決認被告並未對自訴人辱罵其為「中國豬」部分提起任
    何訴追，似有未洽，合先敘明；然被告所指自訴人於前揭時、地，在法庭外有辱
    罵其為「中國豬」之情，核與證人陳玉屏於原審審理時證稱：當日在法庭外有聽
    見自訴人罵被告中國豬等語（見原審九十三年二月二十三日審理筆錄）相符，被
    告此部分之指訴尚難認全屬子虛烏有，並無任何積極證據足以證明被告指訴自訴
    人辱罵其為「中國豬」一節，全然出於捏造、虛構。
乙、被告誣告自訴人誣告部分：
(一)被告於九十年二月九日向台灣台北地方法院檢察署告發自訴人涉犯誣告罪嫌，經
    台灣台北地方法院檢察署檢察官為不起訴處分之情，固有台灣台北地方法院檢察
    署九十年度偵字第八九一七號不起訴處分書附卷可佐，而被告確實因公然侮辱自
    訴人經判決拘役五十日確定，亦有台灣台北地方法院九十年度簡字第一七一四號
    刑事判決、九十年度簡上字第四一七號刑事判決在卷可參。然觀諸卷附之台灣台
    北地方法院檢察署九十年度偵字第八九一七號不起訴處分書，被告對自訴人所為
    誣告之刑事告發意旨略以：乙○○（本件自訴人）指稱於九十年二月七日上午，
    甲○○（本件被告）與幾位愛國同心會會員，在台北市○○街一五六號九樓乙○
    ○（本件自訴人）之律師事務所，對於乙○○（本件自訴人）對興票案提出再議
    聲請表示抗議，雙方因而發生爭執，但是沒有動手打乙○○（本件自訴人），乙
    ○○（本件自訴人）竟然前往派出所報案稱遭人毆打，事屬虛構，因認乙○○（
    本件自訴人）涉犯誣告罪嫌。且被告於九十年二月九日偵查時指稱：「（告何事
  　？）我要告莊律師報假案，沒有人打他，他卻到派出所報案說有人打他」、「．
    ．．沒有人打傷他，是他自己製造出傷口，路人都有看到，但是莊律師在我們離
    開後卻到派出所報案有人打他，我們是看了昨天的自由時報報導才知道，所以我
    要告莊律師明知道沒有人打他，卻仍然報假案」等語（見九十年度他字第八Ｏ九
    號卷第二至三頁），是被告係以「乙○○未受傷卻報案遭他人打傷，顯然是誣告
    」而提出誣告罪之刑事告發；而傷害部分，毆打自訴人者係第三人施集芳（已死
    亡）而非被告，此為法院確定判決所認定之事實，有台灣台北地方法院九十年度
    簡字第一七一四號刑事判決、九十年度簡上字第四一七號刑事判決在卷可參，自
    訴人卻在警詢時指稱：「我要提出公然侮辱及傷害等告訴，告甲○○及會員共八
    人」（見九十年度偵字第七四四三號卷第八頁背面），而使被告誤認自訴人併對
    其提出傷害之刑事告訴，故被告自認未出手傷害自訴人，因而告發自訴人誣告，
    顯然欠缺誣告之故意。
(二)被告係以「乙○○未受傷卻報案遭他人打傷，顯然是誣告」而提出誣告罪之刑事
    告發，並非以「乙○○未遭甲○○公然侮辱，卻報案遭甲○○公然侮辱，顯然是
    誣告」而提出誣告罪之刑事告發，已如前述，故關於公然侮辱部分，自訴人以被
    告對其公然侮辱部分，已經法院判決有罪確定，進而主張「被告確實對其公然侮
    辱，故其報案被告涉有公然侮辱罪嫌並非誣告，被告卻到台灣台北地方法院檢察
    署告發自訴人誣告，因此被告此部份涉有誣告罪嫌」云云，顯屬誤解。
五、原審以不能證明被告對自訴人之公然侮辱自訴及被告對自訴人誣告之告發，全然
    憑空虛捏杜撰，難認被告有使自訴人受刑事處分之誣告故意，而諭知被告無罪。
    自訴人之上訴意旨雖以：『一、本案於自訴人告訴施集芳及被告傷害時，即有證
    人楊瑞証稱：「當時三個人過來，一人手上拿雞蛋及穢物，被告甲○○與施集芳
    在罵『三八蛋、混蛋』等語，被告施集芳捶告訴人胸部，告訴人退後，被告施集
    芳還要衝過來，警員將他們隔開」等語；另與證人鄒家喻証稱：「我陪告訴人下
    樓等同心會的人，他們開一部廂型車，帶了雞蛋、穢物，二、三人過來和告訴人
    講話，被告二人有罵『你是什麼東西、三八蛋』等語，被告施集芳並握拳捶告訴
    人胸部一下，警員上來制止」等語相符。顯見被告與施集芳等人有傷害故意，原
    審竟認：「被告自認未傷害自訴人，因而告發自訴人誣告，顯然欠缺誣告之故意
    ，亦難構成誣告罪嫌。」等語，認被告甲○○無誣告自訴人告訴其公然侮辱等之
    故意，實為卷內證據不符，其有證據上理由矛盾之違法。二、另案亦有證人即當
    日在場之庭務員彭學仁証稱：「其當時負責十六及十八法庭，對該案並無印象」
    等語；證人即當日在場之書記官林玲華証稱：「該案進行快結束時，有聽見自訴
    人說要告被告，但對於自訴人與被告爭執之內容為何，其已不復記億，也沒有印
    象聽見被告有辱罵自訴人吃臺灣米、喝臺灣水、卻幫中共做事」等語。顯知被告
    甲○○無任何證據，卻以欲自訴人受刑事處分之故意自訴上訴人乙○○公然在庭
    上指其「吃臺灣米、喝臺灣水、卻幫中共做事」，故其意甚明，原審卻以：「判
    決自訴人無罪，亦即該案係以證據不足而判決自訴人無罪，並非認定乙○○確實
    無前開言論，是尚難以自訴人於前該案件遭判決無罪，即認定被告提起前開自訴
    時所訴之事實係完全出於虛偽而有誣告之犯意。」等語，認被告無誣告上訴人公
    然侮辱之故意，實亦屬違法。原審就此疏未詳查，遽為被告所犯誣告部分為無罪
    之判決，實有未合。自難認原判決妥適，請撤銷原判決，另為適當之判決』。惟
    查：證人楊瑞及鄒家喻於該傷害等案件警詢、偵查時均證稱被告及施集芳有出口
    辱罵『你是什麼東西、三八蛋』，施集芳並握拳捶自訴人胸部一下，且証人王建
    棟於該案原審審理時証稱：「被告比較理智」、「印象中周先生他算比較理智一
    些，他沒有像施先生有直接上的言語或肢體上的衝突」等語，均未證述被告有何
    傷害自訴人之情事，且施集芳於辱罵自訴人之同時出拳捶擊自訴人胸部，究屬其
    個人突發之舉動，抑或與被告出於共同之犯意聯絡而推由施集芳實施傷害行為，
    仍有待刑事訴訟程序予以釐清，自訴人於警詢時陳稱要對被告及會員共八人提出
    公然侮辱及傷害之告訴，即無不合，被告自認其未出手傷害自訴人，因而認為自
    訴人併對其提出傷害之刑事告訴，出於虛構，而對自訴人提出誣告之告發，顯係
    出於對於法律之誤解，難認係出於故為誣告；又證人彭學仁係通譯，於該公然侮
    辱案原審審理時奔波於二法庭間，並未全程聽聞自訴人與被告於審判程序之所有
    對話，又證人林玲華係書記官，於該案原審審理時因忙於刑事紀錄事務而未能完
    全聽聞被告及自訴人間與該案無關之所有對話，其等並非明確證稱自訴人未辱罵
    被告，已據原審詳予剖析，均難以此資為不利被告之認定；至於自訴人始終未能
    釋懷被告對其在眾目睽睽之下公然辱罵之舉，然被告所犯此部分公然侮辱部分，
    已據法院判處罪刑確定，被告已就其不當之行為遭受法律制裁，而此與本件被告
    所涉犯誣告是否成立，分屬二事，難以相提並論。自訴人所舉證據不能證明被告
    確係出於誣告之故意，原審因而為被告無罪之諭知，核無不合。自訴人上訴意旨
    猶執上詞指摘原判決不當，非有理由，應予駁回。
六、被告經合法傳喚無正當理由未到庭，爰不待其陳述，逕行判決。
據上論斷，應依刑事訴訟法第三百六十八條、第三百七十一條，判決如主文。
中　　　華　　　民　　　國　　九十三　　年　　　六　　　月　　 三十 　　日
                              臺灣高等法院刑事第二十四庭
                                  審判長法  官　陳  貽  男
                                        法  官　陳  憲  裕
                                        法  官　徐  世  禎
右正本證明與原本無異。
如不服本判決，應於收受送達後十日內向本院提出上訴書狀，其未敘述上訴之理由者
並得於提起上訴後十日內向本院補提理由書（均須按他造當事人之人數附繕本）。
                                        書記官  陳  玲  憶
中　　　華　　　民　　　國　　九十三　　年　　　六　　　月　　 三十 　　日
